最高法院刑事判決　　　　　　　九十六年度台上字第二三四號
上　訴　人　台灣高等法院台南分院檢察署檢察官
被　　　告　甲　○
　　　　　　乙○○
上列上訴人因被告等貪污等罪案件，不服台灣高等法院台南分院
中華民國九十五年八月十日第二審更審判決（九十五年度重上更
(十三)字第九七號，起訴案號：台灣嘉義地方法院檢察署八十年度偵
字第三四二七號），提起上訴，本院判決如下：
    主  文
上訴駁回。
    理  由
按刑事訴訟法第三百七十七條規定，上訴於第三審法院，非以判
決違背法令為理由，不得為之。是提起第三審上訴，應以原判決
違背法令為理由，係屬法定要件。如果上訴理由狀並未依據卷內
訴訟資料，具體指摘原判決不適用何種法則或如何適用不當，或
所指摘原判決違法情事，顯與法律規定得為第三審上訴理由之違
法情形，不相適合時，均應認其上訴為違背法律上之程式，予以
駁回。本件原判決以公訴意旨認被告乙○○涉犯有戡亂時期貪污
治罪條例第六條第三款規定之對於主管之事務圖利罪嫌云云，經
審理結果，認不能證明乙○○犯罪，而撤銷第一審關於乙○○部
分之科刑判決，改判諭知無罪。已敘明乙○○係嘉義市政府建設
局農牧課技士，為依據法令從事公務之人員，於民國八十年二月
間與市府地政科地用股股長張國鎮（已經判決無罪確定），共同
辦理系爭土地地上物查估補償業務，負責徵收土地地上農作物查
估認定及補償金額核算，而關於被徵收土地之農作物改良物補償
費發給對象認定問題，依台灣省政府地政處民國八十年八月二十
一日八十地二字第七二九０五號函敘內政部七十一年四月八日（
七一）台內地字第七三六七四號函規定之說明，足認非三七五租
約之一般租賃及無租賃關係之佔耕借耕者，應以調查之實際耕作
人為公告之受補償人，至其調查之方式應以現場所調查之實際耕
作人並佐以耕作人所提出之證明文件。查本件同案被告張國鎮於
八十年二月二十六日及同年五月九日第一、二次前往土地現場查
估時，既已查明被告甲○實際上有在系爭七筆土地上廣種花卉之
事實，則其於調查估價表上將甲○列為補償費發放之對象即土地
使用人，即與前述函令之要旨並無違背。更何況乙○○與張國鎮
雖共同承辦本件徵收土地地上物查估補償業務，並共同赴土地現
場查地上物，然乙○○係該府建設局農牧課技士，張國鎮係地政
科地用股股長，二人之業務職掌及專業領域各有不同，且上述地
上物查估補償業務之進行係由市政府地政科與農牧單位人員以任
務編組方式成立臨時工作小組，由小組成員就各業務單位職掌範
圍予以共同作業，業據台灣省政府七十五年十一月二十八日（七
五）府農經字第一五八一六七號函敘明綦詳，並有該函影本及函
附小組任務範圍及分工表影本一份附卷可稽。張國鎮權責範圍內
之事項既係在於徵收土地地界之確定、補償對象之認定及查估清
冊之製作等工作，是此部分應由張國鎮負責調查認定，該部分認
定之職權既不在乙○○主管事務之範圍，自難令其負就主管或監
督之事項直接圖利罪責。至甲○所提出其向林柏全租地之租約上
僅載明五二五－三號土地一筆，然該項租約僅係現場調查之佐證
，並不因記載承租土地筆數之疏漏而推翻甲○有在系爭七筆土地
上種植花卉之事實，況乙○○與張國鎮於八十年二月二十六日第
一次查估時，林柏全之妻及吳希典亦在場，均未對甲○主張承租
上述七筆土地種花之事提出任何異議。因此，乙○○及張國鎮將
甲○所種植花卉之上述七筆土地全部予以查估，與上述函令之規
定及情理均無違背。又甲○、林柏全所訂立之土地租約內雖載明
如獲政府以花木補償時，甲○願交付新台幣（下同）四十萬元予
林柏全等情，然此係甲○與林柏全二人間就租地契約中所附訂之
附款，非乙○○所得干涉，縱乙○○閱悉上述約定，亦僅能證明
甲○是否預先知悉上述七筆土地有補償地上物之可能，尚難僅以
上述租約內有該項記載遽行推論乙○○有圖利甲○等人之犯行。
且甲○所提出之中國石油股份有限公司（下稱中油公司）嘉義營
業處證明書係林柏全所偽造，然林柏全並未將偽造之情告知他人
，即提出行使之甲○亦不知該證明書係出於偽造，則乙○○與張
國鎮何能知悉其情？況該證明書係用中油公司嘉義營業處辦公室
內使用之再生紙製作，證明書內容文字係用電腦打字填載，其文
字用語簡潔通順，並蓋有該營業處處長劉哲夫之公印文，在客觀
上不易察覺係出於偽造，且各機關證明文件種類繁多，格式不一
，一般政府機關承辦公務員對於民眾所提出之機關證明文件，茍
非明顯可見，原則上並無課以承辦公務員有實質審查證書真偽之
責任與義務，自難以上述證明書係出於林柏全偽造，遽行認定乙
○○知情而有圖利甲○等人之犯行。又據張國鎮提出之七十八年
度嘉義市育人國民小學用地徵收土地清冊上所載土地所有權人或
管理人欄內，並無甲○之姓名，有該清冊附於原審更二審卷可稽
，足見甲○在法務部調查局嘉義市調查站（下稱嘉義市調查站）
詢問時所供，渠曾因以前在育人國小現址之土地被嘉義市政府徵
收而認識承辦地上物查估之張國鎮一節，核與事實不符，不僅不
足以證明張國鎮有與甲○事先勾結圖利情事，反足以印證張國鎮
與甲○並不相識，遑論與甲○不認識之乙○○有何勾結圖利犯行
。且查嘉義市政府辦理該市○○路以西三等一號」道路拓寬工程
用地地上物查估作業，為避免不必要困擾，均未事先通知土地所
有權人，以求保密，兼防搶種，抵達現場係依據實際種植情形查
估等情，已據嘉義市政府地政科長陳騫、科員魏靜芬及張國鎮於
第一審供明，並經嘉義市政府八十一年七月十日府地用字第三
三七五二號函覆明確，顯見系爭地上物查估作業細節，除承辦人
外，他人無從知悉，更遑論確切查估時間及應種植何種作物始可
獲得高額補償。而乙○○會同張國鎮，於八十年二月二十六日上
午十一時許，前往系爭土地為首次查估地上物作業時，甲○與吳
希典及林柏全妻子林李華，三人事前均已知悉，且在場等候，為
乙○○及張國鎮於偵查中供承，且吳希典及林柏全乃係經由甲○
轉告得知，亦經吳希典、林柏全在嘉義市調查站供明在卷。然初
次查估時，乙○○在該調查估價表，因記載該系爭土地使用人為
甲○、吳希典、林柏全三人，而非僅甲○一人而已，顯見乙○○
於首次查估前，尚不認識甲○，否則為圖利甲○，該調查估價表
土地使用人應即僅單獨記載甲○一人。是甲○、乙○○均辯稱：
渠等以前互不相識，係首次在現場查估時始見面等情，應屬可採
。林柏全、吳希典供稱：甲○、乙○○於本件查估前，確已認識
，且有勾結，所以市府人員辦理查估作業時，係先通知甲○云云
，核與事實不符，屬臆測之詞，尚難憑信。又本件觀諸嘉義市政
府八十一年七月十日府地用字第三三七五二號函載，花卉是短
期作物，經認定未違反從來之使用，應給予補償費。如查估地上
物，係違反從來之使用，即可認定係惡意搶種，不應給予補償，
且查估前不宜事先通知土地所有人或使用人，以免助長投機搶種
現象。查乙○○對於在八十年二月二十六日、五月九日至系爭土
地查估地上農林作物種類、面積數量及補償價格等情，於第一審
及原審更審中見後之供述可知，其於第一、二次查估時對於系爭
土地上之農林作物確實依上開函示辦理，而乙○○在上開二次調
查估價表中所登載之事項，應認係依系爭土地上現存之農林作物
，依現況而為登載，實難認係在調查估價表上為不實之登載。至
於乙○○在八十年二月二十六日調查估價單上登載係菊花，而以
括弧載明新植一詞，亦難遽以認定乙○○所載新植一詞，即可認
定確係實質認定甲○係投機搶種。況且一般農作物如係大面積種
植，而其存活率甚高者，因事涉實際耕作人之權益甚鉅，亦難責
令負責查估人員就該地種植之地上物即認定投機搶種，尚存有可
能因受耕作人欺瞞而陷於錯誤而有誤認之情形存在，此應符合一
般常情。而張國鎮於第一審時供述：「（你第一次查估認不合規
定，第二次查估時使用人僅剩下甲○，沒有發現有問題嗎？）第
一次使用人是有三個，但第二次查估時所提出之租約書三個人均
有簽名，我認為他們都有同意，由甲○當使用人，故未發現有問
題。且發放時要經公告，公告期間尚可異議」；於原審更六審陳
述：「（甲○在車店段五二五－三號田地搶種蘭花及夜來香、滿
天星不滿一個月為何你們認為可以補償？）因為我們到現場查看
，農牧科認為可發放，我們就發放，土地種植面多少錢，是由乙
○○農牧科認定的。第二次查估我有與乙○○一起去」、「（你
是否有叫乙○○在農林作物調查估價表上填載土地使用人為甲○
？）乙○○有拿契約書過來，證件齊全，而租約上只有甲○一個
人，所以我就叫乙○○填上去」、「（查估表是否同一個人書寫
？）我不清楚，因為大部分都由農牧科填好才送到我這裡」、「
第一次查估他們三個人到現場說他們是土地使用人，我叫他們拿
出證明，他們拿不出來，我就叫乙○○在證明書（調查估價表）
上打「ㄨ」，第二次查估他們證件補齊，只有甲○一個人，所以
我叫乙○○填上去，然後再公告一個月，其他兩個人也沒表示異
議」；於原審更十審陳稱：「（這樣的話你的工作，也有去認定
所有人及使用人是誰？）對的」、「（本案徵收期間你有委託乙
○○去辦理？）本案徵收土地的估價表上的資料都是乙○○寫的
，但是他所填的資料依據我的指示去辦理的」、「（估價表補償
費的價值由何人去認定的？）乙○○」、「（所以乙○○的工作
內容不負責補償的認定？）對的」等語。另證人羅黃好於原審更
九審到庭證述：「種二次花，先種菊花，後再種夜來香、滿天星
。」等語，故可認系爭土地上第一次查估與第二次查估相較，系
爭土地之作物，應有變更之可能。則張國鎮既係認定地上物補償
費發放對象之人，而八十年二月二十六日現場查估時亦因土地使
用人有疑義而作廢，故而乙○○在第一次調查估價表上登載菊花
括弧新植，亦無法作為系爭土地發放系爭土地地上物補償費之標
準。而八十年五月九日第二次查估時，仍依嘉義市政府公共設施
保留地徵收作業檢討會八十年二月份會議紀錄決議：地上物當未
公告徵收前，仍應以現時種植作物查估補償之規定辦理等語處理
，則乙○○因現場查估時，依系爭土地確實種植現狀登載為菊花
、滿天星及夜來香之作物，並對當時作物面積數量及業已開花之
存活情形而言，應認並無為不實之登載，更難認係為圖利甲○之
客觀行為。另林柏全於向嘉義市調查站自白犯行並檢舉甲○勾結
嘉義市政府人員以投機搶種花卉之方式，圖取高額地上物補償費
犯行時，係指稱甲○勾結乙○○共同圖利等情，惟乙○○於八十
年二月二十六日，進行首次查估時，在「農林作物種類」之「生
植年期」欄下記載為「新植」，苟斯時乙○○有勾結甲○共同圖
利或利用職務詐領財物之意思，且知悉「嘉義市七十九年辦理徵
收土地農林作物及魚類補償、遷移費查估基準」之規定即「所種
植花木（藥材）如經實地查估，認定係業主違反從來之使用，趁
地上物查估前，在徵收用地上投機新植或改接（植）者，不分種
類，一律實際給予遷移費」規定認係投機新植者，衡情當無在上
開查估金額紀錄欄記載「新植」，否則張國鎮亦會對此認定係投
機新植者，而不必決定有八十年五月九日之第二次會勘查估。更
何況乙○○於八十年二月二十六日，伊首次會同張國鎮至現場查
估地上物時，已載明地上種植菊花一種花卉，而菊花每株補償七
十元（面積有一‧一一一二公頃），數量為四萬八千零六十株，
每株七十元，核算補償金額，為三百三十六萬四千二百元。如乙
○○有圖利甲○之意圖，實無須作第二次查估，即以第一次查估
作為基準對甲○多出近五十萬元之利益，或告知甲○全部續種植
高單價之菊花，將可獲得更高額之補償（於重行查估時，估定夜
來香種植面積有０‧三二０四公頃，全部株數為一六０二０株，
滿天星種植面積有０‧一六０二公頃，全部株數為八０一０株，
菊花種植面積有０‧四八０六公頃，全部株數為二四０三０株，
並載明甲○合計可領補償費二百七十三萬九千四百二十元），故
林柏全向嘉義市調查站自白犯行並檢舉甲○勾結嘉義市政府人員
乙○○，以投機搶種花卉之方式，圖取高額地上物補償費犯行，
應與事實不相符合，並違一般常情。末查，菊花為短期作物，甲
○於八十年一月下旬栽種，於同年二月二十六日第一次查估時，
花苗已生長及有施肥，顯已完成種植手續，乙○○記載「新植」
是否當然可解釋為投機新植？已滋疑義，故不論乙○○辯稱其本
意係指台語所稱之「新栽仔」是否與事實相符，況至同年五月九
日第二次進行實質查估時，距初栽時已歷三月有餘，其成長狀況
不言可喻，且本件甲○所種植之花卉農作物，既經呈案附卷之嘉
義市政府地政科八十一年七月十日八一府地用字第三三七五二號
函台灣省政府農林廳八十一年一月七日八一農經字第一五八四０
號簡便行文表，均一致認定：「本件該七筆土地從原種之水稻，
後改植花卉，並無違反從來之使用」在案。則非屬土地法第二百
十五條第一項第四款所規定「農作改良物之種類、數量顯與正常
種植情形不相當」之情形，乙○○應無知悉甲○係投機種植情形
，並故意在第二次調查估價表上為不實之登載，因認乙○○所為
並無圖利或公文書登載不實之違法可言，應認不能證明乙○○犯
罪。已詳述其所憑之證據及其理由，所為論斷與卷內證據相符，
從形式上觀察，並無何違法情形存在。檢察官上訴意旨略以：原
判決理由說明乙○○負責查估補償之認定，與張國鎮職權不同，
乃原判決復又說明認定「新植」出於投機，由會勘之張國鎮或乙
○○均可認識，本件係經主辦人張國鎮指界查估，即認並無所謂
「投機新植」之情形……如認乙○○明知依「嘉義市七十九年辦
理徵收土地農林作物及魚類補償、遷移費查估基準」之規定，甲
○僅能領遷移費八十四萬五千八百五十六元，則主辦之張國鎮為
何獲判無罪定讞，豈不矛盾？則原判決有違反論理法則之違法。
又依起訴書記載，甲○購買菊花、夜來香、白孔雀等花木種植，
乙○○卻在查估表上全部記載單價最高之菊花，是否尚觸犯公務
員不實登載罪？原判決未調查審酌，亦有違法。本件首次查估已
認定系爭土地所種植花卉係為新植，乙○○明知甲○意圖詐領補
償費，竟未將首次查估結果，登載於第二次查估表，顯係故為查
估內容不實登載，使甲○詐領高額補償金得逞，原判決卻認為乙
○○之查估與事實並無不合，亦有違法；甲○雖無公務員身分，
惟其與有公務員身分之乙○○共犯戡亂時期貪污治罪條例第六條
第三款之罪，依刑法第三十一條第一項及戡亂時期貪污治罪條例
第三條之規定，仍應依行為時之上開規定處斷，原判決認甲○無
成立圖利罪之共犯，顯有適用法則不當之違法云云。惟按認定犯
罪事實所憑之證據，雖不以直接證據為限，間接證據亦包括在內
，然無論直接或間接證據，其為訴訟上之證明，須於通常一般之
人均不致有所懷疑，而得確信其為真實之程度者，始得據為有罪
之認定，倘其證明尚未達到此一程度，而有合理之懷疑存在，致
使無從形成有罪之確信，根據罪疑唯輕、罪疑為有利被告之原則
，即不得遽為不利被告之認定。本件原判決已詳述參酌上開各情
，足認乙○○確無圖利甲○，並有何公文書不實登載之情事，此
外，又查無其他確實證據足以證明其有何前揭犯行，基於無罪推
定原則，自應認其犯罪不能證明。所為事理之說明詳盡且符合卷
內證據資料，核與論理法則、經驗法則或證據法則不相違背。乙
○○於本件負責徵收土地地上農作物查估認定及補償金額核算，
為其職權，與張國鎮係在於徵收土地地界之確定、補償對象之認
定及查估清冊之製作等工作不同。雖原判決另說明是否投機新植
亦屬張國鎮之職權，而認本件之情形非屬投機新植，否則張國鎮
不可能獲判無罪定讞云云。其論證雖有微疵，但原判決已詳細說
明乙○○於第一次查估時所載「新植」字樣，不能執為認定屬於
投機搶種之理由，其於第二次之查估認定亦無登載不實之情形，
因此除去前揭具有瑕疵之說明，與判決之本旨仍不生影響，不生
適用法令違誤，依刑事訴訟法第三百八十條之規定，亦不得據為
上訴之理由。又原判決已說明證人羅黃好於原審到庭證述：「種
二次花，先種菊花，後再種夜來香、滿天星。」等語，故而乙○
○在第一次調查估價表上登載菊花，與第二次查估登載之花卉與
實情相符，並無不實之登載。本件乙○○之犯罪既不能證明，則
原判決論處無公務員身分之甲○成立詐欺取財罪，其法律適用亦
無違誤。其他上訴意旨置原判決已明白論斷之事項於不顧，且就
原審認事採證職權之適法行使，或事實問題再事爭執，核與法律
規定得為第三審上訴理由之違法情形，不相適合，應認檢察官之
上訴違背法律上之程式，予以駁回。
據上論結，應依刑事訴訟法第三百九十五條前段，判決如主文。
中　　華　　民　　國　九十六　年　　一　　月   十二   日
                      最高法院刑事第十庭
                          審判長法官  洪　清　江
                                法官  石　木　欽
                                法官  李　伯　道
                                法官  林　勤　純
                                法官  陳　晴　教
      本件正本證明與原本無異
                                      書  記  官
中　　華　　民　　國　九十六　年　　一　　月   十九   日
                                                  H
